【裁判字號】    94,家抗,12
【裁判日期】    950303
【裁判案由】    拋棄繼承權
【裁判全文】
臺灣高雄地方法院民事裁定              94年度家抗字第12號
抗  告  人  戊○○
上抗告人聲明對被繼承人乙○○之遺產拋棄繼承權事件，對於本
院於民國94年9 月6 日94年度繼第856 號第1 審民事裁定提起抗
告，本院管轄之第2 審法院裁定如下：
    主  文
抗告駁回。
抗告程序費用新台幣1,000元由抗告人負擔。
    理  由
一、本件聲明及抗告意旨以：抗告人即聲明人（下稱抗告人）聲
    明對被繼承人即二兄乙○○（民國○○年○ 月○ 日生，身分證
    統一編號：Ｚ000000000 號，於91年3 月6 日死亡）遺產之
    拋棄繼承權事件，前經本院管轄之第1 審法院以抗告人知悉
    被繼承人乙○○死亡後已逾2 個月之期限始拋棄繼承，而裁
    定駁回聲明。惟抗告人自幼清苦，未讀書不識字，一切資料
    得來不易，且早於57年1 月11日與游武雄結婚，並舉家遷移
    城市地區打工謀生，故與娘家兄長疏於聯繫，被繼承人乙○○已離婚，但不知有無子女，抗告人雖接獲被繼承人乙○○
    死亡之通知而前去祭拜，但喪事多由抗告人之三兄甲○○處
    理，且因民間多有過繼之習俗，抗告人身為女子，既不可能
    知悉，更插不上手，抗告人不識字，更不知有繼承權之事，
    直至債權人中國農民銀行股份有限公司（下稱農民銀行）催
    討債務之通知，始知上情，並依法於知悉後2 個月內向本院
    聲明拋棄繼承，以維權益，為此，爰請求廢棄原裁定等語。
二、按繼承人得拋棄其繼承權。前項拋棄，應於知悉其得拋棄之
    時起2 個月內以書面向法院為之，並以書面通知因其拋棄而
    應為繼承之人；繼承之拋棄，溯及於繼承開始時發生效力。
    民法第1174條、第1175條前段定有明文。又法定繼承人之繼
    承權如經合法拋棄，即依法喪失繼承權，至於法院就繼承人
    拋棄繼承之聲明，准予備查，僅有確認之性質，非謂拋棄繼
    承之意思表示經法院准予備查後始生效力。另非訟事件，應
    依非訟事件程序處理，法院僅須形式上審查是否符合非訟事
    件程序上之要件，無需為實體上之審查，關於拋棄繼承權之
    聲明、撤回或撤銷其拋棄聲明之法效如何，倘利害關係人對
    之有所爭執，應循民事訴訟程序訴請法院為實體上之裁判，
    以謀解決，非訟事件法院不得於該非訟事件程序中為實體上
    之審查及裁判，有最高法院89年度台上字第1403號判決、90
    年度台抗字第649 號裁定可資參照。
三、經查：
  (一)本件被繼承人乙○○於91年3 月6 日死亡，曾有配偶，但已
    離婚，死亡時並無配偶、子女，且被繼承人乙○○之父母王
    帆、王林對分別早於65年11月19日及85年4 月7 日死亡，被
    繼承人乙○○之兄弟姐妹分別為王金葉、丁○○、丙○○、
    甲○○、戊○○等情，業據抗告人於原審提出繼承系統表、
    戶籍謄本為證，並經原審依職權向高雄縣內門鄉戶政事務所
    查詢無訛，亦有上開戶政事務所94年8 月11日內鄉戶字第
    0940001022號函附戶籍謄本影本2 份，及94年5 月26日內鄉
    戶字第0940000684號函附死亡登記申請書及死亡證明書影本
    各1 份為證，足證抗告人為被繼承人乙○○之法定第3 順位
    繼承人，且被繼承人乙○○於死亡當時，並無法定第1 、2
    順位之繼承人，故抗告人為被繼承人乙○○之法定繼承人，
    已可認定。
  (二)證人即被繼承人乙○○之長兄丙○○於原審調查時到庭陳述
    ：乙○○死亡時我不知道，是我的鄰居聯絡告訴我，我在大
    約3 年前參加乙○○之喪禮，聲明人（即本件抗告人）也有
    參加喪禮等語（見原審卷第41頁），又證人即被繼承人乙○○之弟甲○○亦於原審調查時陳明：3 年多前乙○○死亡後
    ，有人通知我，我去幫乙○○處理後事，死亡登記也是我去
    辦，丙○○及聲明人都有參加喪禮，但丁○○、蘇王金葉沒
    有參加喪禮等語（同上原審筆錄），另證人即被繼承人乙○○之二姐丁○○則於原審調查時謂：乙○○死亡時我不知道
    ，是他的鄰居通知我乙○○死亡之事，他的鄰居及甲○○有
    通知我參加喪禮，但因我的腳痛，行動不方便而未參加等語
    （同上原審筆錄），核與抗告人於本院調查時陳明：甲○○
    有通知我乙○○死亡之事，乙○○死後約10日就出殯，我有
    參加喪禮等情相符，足認抗告人至遲於被繼承人乙○○死亡
    後約10日亦即於91年3 月中旬已知悉被繼承人乙○○死亡之
    事實，且參加被繼承人乙○○之葬禮之事實，堪可認定。
  (三)又證人即被繼承人乙○○之弟甲○○於本院調查時陳明：戊○○結婚後很少回家，但父母身體不好時，她會回家探親，
    大部分由我負責聯絡，乙○○曾在父母作主下結婚，但沒有
    生小孩，後來離婚，此後未再婚，亦無子女，乙○○的情形
    ，我們兄弟姐妹都會互相聯絡，戊○○都知道等語（本院95
    年3 月1 日訊問筆錄），抗告人亦於本院到庭陳明：我們兄
    弟姐妹及鄰居有參加乙○○之喪禮，當時並未看到乙○○有
    子女在場等語（同上本院筆錄），足認抗告人於被繼承人乙○○死亡前，已知悉被繼承人乙○○已無配偶，亦無子女之
    情事，況且抗告人之父母早已死亡，是以抗告人至遲於91年
    3 月中旬參加被繼承人乙○○喪禮時，已知其為被繼承人乙○○之法定繼承人，堪可認定，惟抗告人竟遲至94年5 月4
    日始向本院拋棄繼承，已逾2 個月之法定期限，於法顯有不
    合。
  (四)至抗告人主張其於94年4 月21日收到債權人農民銀行向本院
    就被繼承人乙○○之債務聲請強制執行之通知，始知悉其為
    被繼承人乙○○之繼承人，乃於94年5 月4 日向本院聲請拋
    棄對被繼承人乙○○之繼承權一節，業據抗告人提出本院94
    年4 月19日94雄院貴民字齊94執字16698 號函各1 份在卷足
    憑（原審卷第13頁），且經本院向債權人農民銀行查詢結果
    ，債權人農民銀行於94年3 月7 日查悉債務人乙○○尚有繼
    承人即抗告人戊○○，債權人農民銀行乃於94年3 月29日具
    狀向本院聲請對繼承人戊○○及其他繼承人強制執行，並於
    94年4 月18日查封被繼承人戊○○之不動產，並於94年4 月
    26日發函通知繼承人戊○○及其他繼承人洽商還款事宜，繼
    承人戊○○於94年5 月2 日收受等情，業據債權人農民銀行
    具狀陳報並檢附強制執行聲請狀、本院94年4 月8 日94雄院
    貴民齊94執字第16698 號函、農民銀行94年4 月26日農門字
    第9408900043號函、掛號郵件收件回執各1 份附卷足參，核
    與抗告人於拋棄繼承聲請狀陳述其於94年4 月21日收受債權
    人農民銀行之通知其繼承被繼承人乙○○之債務等情大致相
    符，堪認抗告人確於94年4 月21日得悉被繼承人乙○○之債
    務係由抗告人繼承，而於94年5 月4 日具狀向原審法院聲明
    拋棄繼承乙○○之遺產。然查：拋棄繼承應於知悉其得拋棄
    之時起2 個月內以書面向法院為之，本件抗告人至遲於91年
    3 月中旬即已知悉其為繼承人，已如上述，抗告人自斯時起
    2 個月內自得為向本院拋棄繼承之意思表示，然抗告人不為
    之，迨至94年4 月間債權人農民銀行向其追償債權時，始為
    拋棄繼承之意思表示，顯已逾越法定期限，其拋棄繼承之聲
    明，於法不合。
  (五)末者，本件屬非訟事件，是以本院僅就形式上審查抗告人拋
    棄繼承是否符合非訟事件程序上之要件，是以本院駁回其拋
    棄繼承權之聲明之法效如何，倘利害關係人對之有所爭執，
    應循民事訴訟程序訴請法院為實體上之裁判，以謀解決，附
    此敘明。
四、綜上各節，原審法院所為駁回抗告人聲明拋棄被繼承人乙○○之繼承權之裁定，並無不當，抗告意旨求予廢棄，為無理
    由，應予駁回。
五、據上論結，本件抗告為無理由，依非訟事件法第21條第1 項
    、第24條第1 項、第46條、民事訴訟法第495 條之1 第1 項
    、第449 條第1 項、第78條，裁定如主文。
中    華    民    國    95    年    3     月     3    日
                  家事第2庭審判長法  官  張桂美
                                 法  官  郭佳瑛
                                 法  官  陳淑卿
正本係照原本作成。
如對本裁定抗告須於裁定送達後10日內向本院提出再抗告狀，並
繳納再抗告費用新台幣壹仟元。在為抗告非以其違背法令為理由
，不得再為抗告。
中    華    民    國    95    年    3     月     3    日
                                 書記官  林麗文


司法院資訊處製作；財團法人民間司法改革基金會備份。
